【裁判字號】    99,交聲,63
【裁判日期】    990820
【裁判案由】    違反道路交通管理處罰條例聲明異議
【裁判全文】
臺灣新竹地方法院交通事件裁定          99年度交聲字第63號
移送機關即  交通部公路總局新竹區監理所
原處分機關
異  議  人  甲○○
即受處分人
上列異議人因違反道路交通管理處罰條例案件，對於交通部公路
總局新竹區監理所98年12月24日竹監自字第裁50-Z7A011589號所
為之違反道路交通管理事件裁決處分，聲明異議，本院裁定如下
：
    主    文
異議駁回。
    理    由
一、按汽車行駛高速公路及快速公路，四輪以上汽車之駕駛人或
    前座乘客不得有未繫安全帶之行為，高速公路及快速公路交
    通管制規則第9條第1項第6 款定有明文。又行車前應注意駕
    駛人及前座乘客均應繫妥安全帶；汽車行駛於高速公路，駕
    駛人或前座乘客未繫安全帶者，處駕駛人新臺幣（下同）3,
    000元以上6,000元以下罰鍰，道路交通安全規則第89條第 1
    項第5款、道路交通管理處罰條例第31條第2項亦分別定有明
    文。次按行為後法律或自治條例有變更者，適用行政機關最
    初裁處時之法律或自治條例。但裁處前之法律或自治條例有
    利於受處罰者，適用最有利於受處罰者之規定，為行政罰法
    第5 條所明定，查異議人為本件違規行為後，違反道路交通
    管理事件統一裁罰標準及處理細則第2 條之違反道路交通管
    理事件統一裁罰基準表雖於民國99年3月5日經交通部以交路
    字第0990085009號、內政部以臺內警字第0990870381號令修
    正發布，惟本件違規行為發生時及原處分機關之最初裁決時
    ，均在該條例修正施行之前，揆諸前揭規定，應適用修正前
    之規定，尚無新舊法比較適用之問題，合先敘明。
二、本件原處分機關處分意旨略以：異議人即受處分人甲○○於
    98年11月2日下午6時10分許，在國道三號高速公路北上158.
    7公里大甲收費站處，因駕駛車牌號碼LO-8647號自小客車未
    繫安全帶，為執行交通稽查勤務之內政部警政署國道公路警
    察局第七警察隊大甲分隊警員高乃立、吳俊南攔停，並填掣
    公警局交字第Z7A011589 號舉發違反道路交通管理事件通知
    單（下稱舉發通知單），舉發異議人「未繫安全帶」，嗣異
    議人不服而於舉發通知單所載應到案期限內向原處分機關提
    出陳述，惟經原處分機關函請舉發單位調查結果，仍認異議
    人確有前揭違規行為，乃於98年12月24日以竹監自字第裁50
    -Z7A011589號違反道路交通管理事件裁決書，依道路交通管
    理處罰條例第31條第2 項及修正前違反道路交通管理事件統
    一裁罰基準表之規定，裁處異議人罰鍰3,000元等語。
三、本件異議人聲明異議意旨略以：異議人駛抵大甲收費站時發
    現回數票置於口袋內遭安全帶卡住，遂將車停下、鬆開安全
    帶，取出回數票交予收費員，正將安全帶繫回之際旋遭警攔
    停舉發，員警僅看到異議人繫回安全帶之動作，而未辨明異
    議人係因在收費站停車、欲拿取回數票始解開安全帶，且異
    議人當時係停止於收費站中，尚未行駛於高速公路上，亦無
    「汽車行駛於高速公路未繫安全帶」之違規問題，為此聲明
    異議，請撤銷原裁決處分等語。
四、訊據異議人固不否認有於舉發時間，在國道三號高速公路北
    上158.7 公里大甲收費站處為警發現未繫安全帶而予攔停之
    事實，惟辯稱：我當時到了大甲收費站，發現安全帶卡住口
    袋、拿不到回數票，就將車停在收費站車道，解開安全帶拿
    出回數票交付，正要將安全帶繫回去時，警員就來攔查我，
    我當時還在收費站窗口，尚未離開云云。經查：
(一)、異議人甲○○確有於98年11月2日下午6時10分許，在國道三
    號高速公路北上158.7公里大甲收費站處，駕駛車牌號碼LO-
    8647號自小客車未繫安全帶乙情，除據異議人供承如上，並
    經證人即掣單舉發之內政部警政署國道公路警察局第七警察
    隊大甲分隊警員高乃立於本院調查時到庭具結證稱：「當天
    我在大甲收費站執行路檢，我站在異議人左手邊，異議人當
    時走回數票車道進大甲收費站時，尚未繳費，距離我們目光
    不到2、3公尺，我直接看到異議人沒有繫安全帶，就將異議
    人攔停，請異議人到前方槽化線停車，並跟異議人表明違規
    事實」等語綦詳（本院99年2月1日訊問筆錄，見本院卷第19
    至20頁），此部分事實已堪認定。
(二)、異議人雖辯稱當時係為拿取口袋內之回數票，乃將車輛暫停
    於收費站車道，待解開安全帶拿出回數票交付收費人員後，
    欲將安全帶繫回之際，旋為警攔停舉發云云，然經本院依職
    權函請交通部臺灣區○道○○○路局檢送大甲收費站北上車
    道於98年11月2日下午6 時10分許前後，車牌號碼LO-8647號
    自小客車通行人工收費車道繳費暨出站之監視錄影畫面，經
    本院於99年7 月19日實施勘驗，結果為：「(1)畫面一開始，
    車輛依序經過收費站，並未有延宕之情形（收費人員於畫面
    左手邊，車道於畫面正中央）；(2)『18：05：44』1 名警察
    出現於畫面右側；(3)『18：05：50』LO-8647 號自小客車自
    畫面下方出現，駕駛人即伸出左手將回數票交予收費人員，
    持續慢速向前行駛，並無先停止車輛後過一陣子再交付回數
    票予收費人員之情形；(4)原位於畫面右側之警察即上前攔停
    LO-8647 號自小客車」，此有交通部臺灣區○道○○○路局
    大甲收費站檢送之監視錄影光碟乙片及刑事勘驗筆錄乙份在
    卷可憑（光碟片附於本院卷後證物存置袋內、勘驗筆錄見本
    院卷第49頁）。是依上開監視錄影畫面所示內容，本件異議
    人於舉發當時行經大甲收費站人工收費車道時，所駕車牌號
    碼LO-8647 號自小客車僅減速進站，並無暫時停車之舉，且
    異議人之左手臂於進入收費站後旋即伸出駕駛座車窗外，迄
    將手中物品交予收費人員後，上開車輛仍繼續前進行駛，顯
    然異議人在進入大甲收費站前，早已備妥繳交通行費所需之
    回數票，而無所辯因無法拿取回數票而將車輛暫停於收費車
    道之情形，異議人上開辯詞已難憑採。又異議人所述趨近收
    費站時發現安全帶遮蔽阻擋口袋，恐無法取出回數票券一節
    ，縱然屬實，惟按首揭高速公路及快速公路交通管制規則第
    9條第1項第6款、道路交通安全規則第89條第1項第5 款、道
    路交通管理處罰條例第31條第2 項之所以要求小客車駕駛人
    及前座乘客在行駛於高速公路時應妥適繫上安全帶，其立法
    意旨無非在小客車之體積較小，而在高速公路行駛速度甚快
    ，如有事故發生，駕駛人及前座乘客因繫有安全帶，將能得
    到較為安全之保護，使體傷減到最低，為貫徹上開立法目的
    ，駕駛人及前座乘客於車行途中均應繫妥安全帶，並無例外
    之規定，尚不因駕駛人及前座乘客未繫安全帶之原因為何，
    或未繫安全帶之時間長短而異。況異議人既行駛利用高速公
    路，本即有義務事先備妥現金或票券以支付過路費，是異議
    人未能事先將回數票備置於駕駛座等隨手可得之適當區域內
    ，以致於為拿取回數票之目的，將自己生命、身體置於無安
    全帶保護之風險下，致違反法規，核仍屬於可歸責於異議人
    個人之事由，且因安全帶之長度、材質等設計乃具可伸縮、
    調節性，異議人仍可以暫時拉起安全帶之其他方式自口袋取
    出回數票，而非為求便利，逕自解開安全帶，異議人所為辯
    解與行政罰法所定之正當防衛、緊急避難事由均不相當，亦
    非「無期待可能性」之情狀，自不得執以免除或減輕行政裁
    罰。
(三)、至異議意旨另以舉發當時其車輛係停止於收費站中，尚未行
    駛於高速公路上，並無「汽車行駛於高速公路未繫安全帶」
    之違規問題等語置辯，然所謂汽車行駛於道路，應為一整體
    接續之過程，包括車輛利用道路移動中之全部歷程，即使汽
    車暫遇阻礙而停止在車道中間，雖無主動撞擊他人肇事之可
    能，惟如遭後車突然追撞，其車內成員又未繫妥安全帶，仍
    有因此發生重大傷亡之風險，是以前開規定所稱之「行駛」
    ，並非僅限於車輛在物理移動之狀態，至為明確，否則按異
    議人所陳，汽車行駛於道路上，如遇紅燈或因塞車等原因而
    暫停於車道中時，車內成員均可自由解開安全帶，則上開規
    定即無法貫徹保護車內成員之規範目的。又系爭大甲收費站
    既係設置於國道三號高速公路北上車道上，供通行車輛依序
    駛入繳費，仍為高速公路行車之範圍，而一般駕駛人於進入
    收費站繳費過站時，停留時間甚短，汽車猶保持得隨時行進
    之狀態，務使車流陸續迅速向前行駛免於阻滯，自屬於高速
    公路行駛之狀態無訛。本件異議人所駕駛之車輛既仍在高速
    公路車道上，而未停駛於路旁，乃屬「行駛於高速公路」中
    甚明，此時異議人逕自解開安全帶，即違反首揭高速公路及
    快速公路交通管制規則、道路交通安全規則之規定，依法自
    應予以處罰，異議人以此為辯，實不足取。
五、綜上所述，本件異議人確有汽車行駛於高速公路，駕駛人未
    繫安全帶之行為事實，異議人前開所辯均不足採，則原處分
    機關依道路交通管理處罰條例第31條第2 項及修正前違反道
    路交通管理事件統一裁罰基準表之規定，裁處異議人罰鍰3,
    000 元，核無違誤，本件異議人之異議為無理由，應予駁回
    。
六、據上論斷，應依道路交通案件處理辦法第19條，裁定如主文
    。
中    華    民    國    99    年    8     月    20    日
                    交通法庭  法  官  林惠君
以上正本證明與原本無異。
如不服本裁定，應於裁定送達後5日內，向本院提出抗告狀。
中    華    民    國    99    年    8     月    20    日
                              書記官  蔣淑君

司法院資訊處製作；財團法人民間司法改革基金會備份。
